臺灣高等法院臺中分院民事判決　100年度上字第162號
上　訴　人　莊嘉浤
法定代理人　莊永成
訴訟代理人　何志揚律師
複代理人　　賴麗卿
被上訴人　　吳玉瓏
上列當事人間請求損害賠償事件，上訴人對於民國100年2月25日
臺灣臺中地方法院99年度重訴更字第4號第一審判決提起上訴，
本院於100年12月13日言詞辯論終結，判決如下：
    主  文
原判決關於駁回上訴人後開第二項之訴部分廢棄。
上開廢棄部分，被上訴人應再給付上訴人新台幣一百三十一萬五
千七百三十二元，及自民國九十七年八月十四日起，至清償日止
，按週年利率百分之五計算之利息。
上訴人其餘上訴駁回。
    事實及理由
壹、程序方面：
一、本件原審判決於100年3月7日送達於上訴人訴訟代理人收受
    （見原審卷第162頁）後，上訴人訴訟代理人已於同年月11
    日提出書狀，表明：原審判決第9頁第2行起，已認定減少勞
    動能力損失之數額為00000000元，但於計算上訴人減少勞動
    能力損失之數額時，將此項損失數額誤植為00000000元，致
    被上訴人應賠償之總額誤植為00000000元，其實應為000000
    00元乘以十分之一即0000000元，扣除強制險賠償額0000000
    元後，最終應賠償之數額為0000000元，原判決誤載為00000
    00元，即屬錯誤，請求裁定更正等語（見原審卷第165頁）
    ，依此內容，雖上訴人係請求裁定更正，但有關判決主文所
    命給付金額，如當事人認為不當而具狀予以指摘，則狀內所
    指摘之給付金額錯誤，並非得以裁定更正之方式所能救濟，
    應認已對原判決聲明不服，自應認上訴人已對原判決提起上
    訴，其上訴又未逾法定期間，自屬合法。
二、按無訴訟能力人有為訴訟之必要，而無法定代理人，或法定
    代理人不能行代理權者，其親屬或利害關係人，得聲請受訴
    法院之審判長，選任特別代理人。又特別代理人於法定代理
    人或本人承當訴訟以前，代理當事人為一切訴訟行為。受監
    護宣告人之監護人於監護權限內，為受監護人之法定代理人
    ，民事訴訟法第51條第2項、第4項、民法第1113條準用第10
    98條第1項定有明文。查上訴人係民國67年11月21日出生，
    為成年人，惟於95年9月30日發生本件車禍受有腦傷，其心
    智缺陷已達不能為意思表示或受意思表示，及不能辨識其意
    思表示效果之程度，為無意思能力之人，確無訴訟能力，故
    由原法院於99年9月16日以99年度聲字第224號裁定選任何志
    揚律師為上訴人對被上訴人提起本件損害賠償訴訟時之特別
    代理人。嗣經原法院於99年9月24日以99年度監宣字第287號
    裁定宣告上訴人為受監護宣告之人，並選定上訴人之父莊永
    成為上訴人之監護人，有原法院99年度聲字第224號民事案
    卷、99年度監宣字第287號民事裁定可資參佐，故上訴人之
    父莊永成以上訴人之法定代理人身分，於99年10月14日具狀
    聲明承當訴訟，核與前開規定相符，應予准許。
三、次按民事訴訟法第256條規定，不變更訴訟標的，而補充或
    更正事實上或法律上之陳述者，非為訴之變更或追加。本件
    上訴人於原審起訴時，原係聲明求為「被上訴人應連帶給付
    上訴人新臺幣（下同）7,620,355元及自起訴狀繕本送達翌
    日起至清償日止，按年息5％計算之利息」之判決，嗣於訴
    狀送達被上訴人後，於99年11月3日言詞辯論期日，當庭陳
    明前開聲明關於「連帶」二字係屬贅載，請求刪除更正之，
    核上訴人上開更正之陳述，並未變更訴訟標的，而僅補充其
    聲明使之完足、明確，於法核無不符，亦應准許。
四、另按訴狀送達後，原告不得將原訴變更或追加他訴，但擴張
    或減縮應受判決事項之聲明者，不在此限，民事訴訟法第25
    5條第1項第3款定有明文。本件上訴人於原審起訴時，關於
    賠償金額原係請求「被上訴人應連帶給付上訴人7,620, 355
    元及自起訴狀繕本送達翌日起至清償日止，按年息5％計算
    之利息」；嗣於訴狀送達後，於99年11月17日以書狀變更聲
    明為「被上訴人應給付上訴人5,920,375元及自起訴狀繕本
    送達被上訴人翌日起至清償日止，按年息5％計算之利息」
    ；再於100年2月14日具狀變更聲明求為「被上訴人應給付上
    訴人6,879,617元，及自起訴狀繕本送達被上訴人之翌日起
    至清償日止，按年息5％計算之利息」之判決，核係未變更
    訴訟標的下所為先行減縮又擴張應受判決事項之聲明，依前
    揭規定，亦應予准許。
貳、實體方面：
一、上訴人起訴主張：(一)、上訴人於95年9月30日上午7時43分
    許，騎乘重型機車（車牌號碼LUW-515號），由臺中市○區
    ○○路2段181巷駛出，再由太原路之慢車道逆向駛入太原路
    之快車道，欲抄捷徑右轉駛入綏遠路一段時，適有被上訴人
    騎乘重型機車（車牌號碼NQO-759號）沿臺中市○○路順向
    行至該處，被上訴人原應注意遵守時速五十公里之行車速率
    限制以及注意車前狀況，隨時採取必要之安全措施，而依當
    時情況天候晴、路面無缺陷或障礙、視距良好之情況下，依
    其智識、能力，亦無不能注意之情事，竟疏未注意，仍以五
    十五公里許之時速超速行駛，且未充分注意車前狀況，致發
    現上訴人人車時，煞車不及，其機車前方撞及上訴人所騎機
    車左前方，上訴人人車倒地，上訴人因而受有頭部外傷合併
    顱內出血、創傷性腦損傷併兩側肢體偏癱、吞嚥困難、氣切
    維持呼吸、兩側肢體無力、無法隨意識活動、翻身、須以鼻
    胃管灌食維持營養、日常生活完全無法自理、需24小時專人
    照顧，終身無法從事任何工作等傷害。(二)、被上訴人另因
    故意或過失致上訴人受傷，並無照駕駛，違反保護他人之法
    律，致上訴人受損害，應對上訴人負賠償責任。爰依民法第
    184條第1項前段、第2項、第191條之2、第193條、第195 條
    之規定，請求被上訴人賠償下列金額：１、醫療費用：74
    0,941元。２、喪失勞動能力之損失：上訴人原為臺中縣（
    縣市合併後改制為臺中市）私立弘文高級中學英文教師，未
    受傷前年薪為621,930元，因被上訴人之侵權行為，造成上
    訴人終身無法從事英文教師之工作，依診斷書所載，上訴人
    已完全喪失勞動能力，上訴人受傷時為28歲，依勞動基準法
    規定之60歲退休年齡，尚有32年之工作能力，依上訴人受傷
    前之年薪資為621,930元計算，損害額為11,696,069元【計
    算式：621,930×100％（喪失勞動能力百分之百）×18.00
    000000（32年霍夫曼係數）＝11,696,069，元以下四捨五入
    ，下同】。３、增加生活上支出之費用：上訴人自本件車禍
    發生後，皆需專業人員加以看護，自95年9月30日迄100年2
    月14日止，長達1,598日，其中一部分僱請外勞看護工，一
    部分則由上訴人之父母自行照料，故如上訴人父母照料一日
    各以1,000元計算，上開期間共計支出看護費2,760,667元，
    可計算出平均每日支出之看護費為1,728元，因此平均每月
    支出之看護費為51,840元（計算式：1,728×30＝51,840 ）
    ，則依霍夫曼月別（上訴人書狀誤為年別）單利5％之計算
    方式及94年臺灣地區28歲男性平均餘命為47.81年（即573
    個月），計算損害額為15,161,647元（計算式：51,840×
    292.
     00000000＝15,161,647）。４、精神慰撫金部分：上訴人
    因本件車禍嚴重受傷，成為植物人，終生需賴父母或他人照
    料，精神感受莫大痛苦，請求被上訴人賠償非財產上損害
    100 萬元。以上合計，上訴人可請求之金額為28,598,657元
    （計算式：740,941元＋15,161,647元＋11,696,069元＋
    1,000, 000元），上訴人自認為應對車禍之發生負十分之七
    過失責任，經減掉上訴人應分擔之十分之七責任後，上訴人
    僅可請求上述金額之十分之三，再扣除上訴人已由明台產物
    保險股份有限公司領得第三人強制汽車責任保險金1,699,98
    0元以後，上訴人於本件請求之金額為6,879,617元（計算式
    ：28, 598,657元×0.3－1,699,980元＝6,879,617元）等情
    ，爰本於侵權行為損害賠償之法律關係，求為命被上訴人應
    給付上訴人6,879,617元及自起訴狀繕本送達被上訴人之翌
    日起至清償日止按年息5％計付之利息並宣告附條件假執行
    之判決（原審判命被上訴人應給付上訴人1,159,886元及遲
    延利息，駁回其餘之請求，被上訴人就其敗訴之1,159,886
    元本息部分，未據聲明不服，此部分已告確定；上訴人就其
    所受敗訴判決部分全部提起上訴）。
二、被上訴人於原審審理期間均未於言詞辯論期日到場，亦未提
    出書狀作何聲明或陳述。迨本院審理中始到庭抗辯稱：(一)
    、當時伊騎車趕上班，車速比較快，時速約五、六十公里，
    伊對車禍之發生有過失，不過對造也有過失，每人應各負二
    分之一過失責任。(二)、醫療費用740,941元部分願意給付
    ，其餘喪失勞動能力損失、看護費、慰撫金等部分，上訴人
    請求之金額過高，被上訴人均不願給付，由法院判決。
三、兩造不爭執之事實：
(一)、上訴人於95年9月30日上午7時43分許，騎乘重型機車（車
      牌號碼LUW-515號），由臺中市○區○○路2段181巷駛出
      ，再由太原路之慢車道逆向駛入太原路之快車道，欲抄捷
      徑右轉駛入綏遠路一段時，適被上訴人騎乘重型機車（車
      牌號碼NQO-759號）沿臺中市○○路順向行至該處，當時
      被上訴人所騎機車之時速約五十五公里，被上訴人之機車
      前方，與上訴人所騎機車左前方相撞，上訴人人車倒地，
      上訴人因而受有頭部外傷合併顱內出血、創傷性腦損傷併
      兩側肢體偏癱、吞嚥困難、氣切維持呼吸、兩側肢體無力
      、無法隨意識活動、翻身、須以鼻胃管灌食維持營養、日
      常生活完全無法自理、需他人照顧。
(二)、上訴人因車禍受傷而支出醫療費用740,941元部分，被上
      訴人不爭執（但上訴人主張受有減少勞動能力之損失11,6
      96,069元、看護費損失15,161,647元、精神慰撫金1,000,
      000元等部分，被上訴人有爭執，認為請求之金額過高）
      。
(三)、上訴人已因本件車禍，向明台產物保險股份有限公司領得
      第三人強制汽車責任保險金1,699,980元。
(四)、上訴人因本件車禍過失傷害被上訴人之行為，經檢察官提
      起公訴後，由原法院刑事庭以96年度交易字第932號，以
      過失致重傷罪判處拘役二十九日，上訴人收受判決後未提
      起上訴而告確定。
(五)、上訴人係民國67年11月21日出生，為成年人，於95年9月
      30日發生本件車禍受有腦傷，其心智缺陷已達不能為意思
      表示或受意思表示，及不能辨識其意思表示效果之程度，
      為無意思能力之人，確無訴訟能力，由原法院於99年9月
      16日以99年度聲字第224號裁定選任何志揚律師為上訴人
      對被上訴人提起本件損害賠償訴訟時之特別代理人。嗣經
      原法院於99年9月24日以99年度監宣字第287號裁定宣告上
      訴人為受監護宣告之人，並選定上訴人之父莊永成為上訴
      人之監護人，並經上訴人之父莊永成以上訴人之法定代理
      人身分，於99年10月14日具狀聲明承當訴訟。
      以上兩造不爭執之事實，有照片、勘驗筆錄及附圖、中山
      醫學大學附設醫院診斷證明書、本院準備程序筆錄、言詞
      辯論筆錄、（本院卷第40頁至第43頁、第65頁至第67頁、
      第75頁至第83頁、第125頁、第126頁、100年12月13日言
      詞辯論筆錄）、（原審99重訴更字第4號卷第36至40頁）
      、台中市警察局第二分局中分二警偵字第0960012951號偵
      查卷內96年3月16日筆錄、道路交通事故調查報告表、95
      年9月30日筆錄、本院調閱之原審法院刑事庭96年度交易
      字第932號上訴人過失傷害案件卷宗、原法院99年度聲字
      第224號民事案卷、99年度監宣字第287號民事裁定可憑，
      本院採為判決之基礎。
四、本件之爭點：
(一)、被上訴人對本件車禍之發生，是否應負過失侵權行為損害
      賠償責任？如應負過失賠償責任，其過失比例如何？
(二)、上訴人得請求被上訴人再賠償之金額若干？
五、
(一)、上訴人主張：上訴人於95年9月30日上午7時43分許，騎乘
      重型機車（車牌號碼LUW-515號），由臺中市○區○○路2
      段181巷駛出，再由太原路之慢車道逆向駛入太原路之快
      車道，欲操捷徑右轉駛入路綏遠路一段時，適被上訴人騎
      乘重型機車（車牌號碼NQO-759號）沿臺中市○○路順向
      行至該處，當時被上訴人所騎機車之時速約五十五公里，
      被上訴人之機車前方，與上訴人所騎機車左前方相撞，上
      訴人人車倒地，因而受有頭部外傷合併顱內出血、創傷性
      腦損傷併兩側肢體偏癱、吞嚥困難、氣切維持呼吸、兩側
      肢體無力、無法隨意識活動、翻身、須以鼻胃管灌食維持
      營養、日常生活完全無法自理、需他人照顧，終身無法從
      事任何工作等事實，為被上訴人所不爭【見本判決理由三
      、兩造不爭執之事實之(一)所載】，並有照片、勘驗筆錄
      及附圖、中山醫學大學附設醫院診斷證明書、本院準備程
      序筆錄、言詞辯論筆錄、（本院卷第40頁至第43頁、第65
      頁至第67頁、第75頁至第83頁、第125頁、第126頁、100
      年12月13日言詞辯論筆錄）、（原審99重訴更字第4號卷
      第36至40頁）、台中市警察局第二分局中分二警偵字第09
      60012951號偵查卷內96年3月16日筆錄、道路交通事故調
      查報告表、95年9月30日筆錄、本院調閱之原審法院刑事
      庭96年度交易字第932號上訴人過失傷害案件卷宗可憑，
      堪信為真實。
(二)、按道路交通安全規則第93條第1項規定：「行車速度，依
      速限標誌或標線之規定，無速限標誌或標線者，應依下列
      規定：一、行車時速不得超過五十公里．．．」；同規則
      第94條第3項規定；「汽車行駛時，駕駛人應注意車前狀
      況．．．隨時採取必要之安全措施」。本件車禍地點為台
      中市市區道路，行車時速限制為五十公里，有道路交通事
      故調查報告表(一)可憑（見第二分局警訊卷內之調查報告
      表(一)之速限一欄）（此卷宗未編頁次），並為兩造所
      不爭，被上訴人於96年3月16日在台中市警察局第二分局
      應訊時自承：「（問：你當時行車速度約多少？）．．．
      約在50-60間，55左右」、96年6月25日，在台中地檢署應
      訊時自承：「（問：時速多少？）．．．大約50-60公里
      間」、96年11月13日在台中地檢署應訊時自承：「（問：
      車禍前速度？）約五十到六十公里」（見警訊卷內訊問該
      日之筆錄、調閱之台中地檢署96年偵字第14858號卷第8頁
      、第32頁）。車禍發生地點之行車速限為五十公里，被上
      訴人自承其行車時速為50-60公里，顯有違反上開規定。
      查被上訴人上述過失傷害刑事案件97年88月13日審判期日
      ，法官當庭勘驗監視器錄影帶結果：「影像像畫面於95
      年9月30日上午7點40分0秒開始，03秒、07秒、14秒、24
      秒、35秒、45秒，各有機車、汽車或廂型車經過，46秒，
      莊嘉浤逆向進入快車道，49秒，吳玉瓏騎機車經過肇事路
      口，與莊嘉浤機車對撞」，有勘驗筆錄可據（見原法院刑
      庭96年交易字第932號卷第74頁反面），顯見被上訴人騎
      車經過肇事地點時，至少有三秒鐘之時間可以反應，而依
      交通部六十六年十月二十七日交路六六字第一０二七五號
      函附之汽車行駛距離及反應距離一覽表所示之對照表顯示
      ，駕駛人一般之平均反應力，為四分之三秒，故以本件肇
      事地點限速時速五十公里計算，每秒之行駛距離為13.89
      公尺，反應距離為10.4公尺，若被上訴人能於時速限制五
      十公里內行駛，以一般人之反應力，應能於四分之三秒內
      即可反應而可採取必要之避讓措施，可清楚前方之障礙物
      ，不致於撞及上訴人所騎之機車而肇事，竟能注意而未注
      意，貿然以五十至六十公里之時速超速前行，終致肇事，
      上訴人因而受有上述傷害，是上訴人之傷害，與被上訴人
      之過失間，顯有相當因果關係，上訴人之主張，自屬可採
      。雖上述刑事案件偵審期間，以及本院審理本件民事案件
      期間，將相關卷證送請台灣省台中市區車輛行車事故鑑定
      委員會及台灣省車輛行車事故覆議鑑定委員會鑑定結果；
      以及本院審理本件民事案件期間，將相關卷證送請台灣省
      車輛行車事故鑑定委員會補充鑑定結果，均認為上訴人逆
      向行駛為本件肇事原因，被上訴人為直行車猝不及防，無
      肇事因素等語（見調閱之原審刑事庭96年交易字第932 號
      卷第47至49頁、第54頁、以及本件本院民事卷第118頁、
      第119頁）。惟上述車輛行車事故鑑定委員會之鑑定結果
      ，僅係供法院辦案之參考，無拘束法院之效力，上述刑事
      案件之承審法院亦未採上述鑑定委員會之鑑定結果，認定
      被上訴人有過失，而為被上訴人有罪之判決確定，被上訴
      人於本院承認自己有過失，上訴人亦迭次堅決指稱被上訴
      人有過失，且上述鑑定委員會之鑑定亦未審究被上訴人超
      速及未注意車前狀況之因素，是本院自得依據調查所得之
      證據予以認定事實，是上訴人主張被上訴人有過失應負損
      害賠償責任，即屬有據。又本件車禍發生時，被上訴人雖
      於警訊時多次自承尚未考領重型機車駕駛執照，固有違反
      道路交通安全規則第五十條之規定，惟無證據證明被上訴
      人於肇事當時，係因尚未考領重型機車駕駛執照，不諳駕
      駛技術操作不當而肇事，尚難認被上訴人此部分另有違反
      保護他人法律之過失，附此鈙明。
（三）按因故意或過失，不法侵害他人之權利者，負損害賠償責
      任；不法侵害他人身體、健康者，對於被害人因此喪失或
      減少勞動能力，或增加生活上之需要時，應負損害賠償責
      任；不法侵害他人之身體、健康者，被害人雖非財產上之
      損害，亦得請求賠償相當之金額，民法第184條第1項前段
      、第193條第1項、第195條第1項分別定有明文。本件被上
      訴人於前揭時、地駕駛車輛行經前開肇事路口，應注意並
      能注意遵守時速五十公里之行車速率限制，竟未注意，仍
      以五十餘公里之時速貿然行駛，且未注意車前狀況，未採
      取必要之安全措施，致與上訴人所駕駛之機車碰撞，上訴
      人之身體、健康因而受有前揭重傷害，已如前述，自應對
      上訴人負損害賠償責任，茲就上訴人之請求，分別審酌如
      下：
  １、醫療費用部分：
      上訴人主張伊因本件事故受有傷害，共支出醫療費用740,
      941元，業據其提出夢真美容坊開立之證明書、名片、中
      山醫學大學附設醫院收據、杏一醫療用品（股）公司交易
      明細表、統一發票為證，被上訴人對此部分並不爭執，是
      上訴人請求被上訴人賠償，洵屬正當。
  ２、減少勞動能力之損失部分：
    (1)、上訴人因本件車禍致受有創傷性腦損傷併兩側肢體偏癱
        ，至今意識仍不清楚，失去言語與吞嚥能力，四肢萎縮
        與無力，大小便失禁，無法坐立或站立，日常生活完全
        無法自理，需由看護員或家屬全日照護，終身無法從事
        任何工作，並經中山醫學大學附設醫院鑑定研判其精神
        障礙之程度已達「不能為意思表示或受意思表示」、「
        不能辨識其意思表示之效果」，致不能處理自己事務之
        程度，而由本院於99年9月24日以99年度監宣字第287號
        裁定受監護之宣告，並由其父即莊永成擔任監護人等情
        ，有中山醫學大學附設醫院97年1月18日中山醫九六川
        博法字第0970000573號函、98年6月11日中山醫九八川
        桓精字第0980004985號函、丙字第495號診斷證明書、
        原法院99年度監宣字第287號民事裁定在卷可憑，上訴
        人主張其因本件車禍受重傷害，已完全喪失勞動能力等
        語，應可採信。
    (2)：
    、上訴人係67年11月21日生，有其中華民國身心障礙手冊
        、戶籍謄本（均影本）在卷可憑，其於本件車禍發生時
        為27 歲又11個月，計算至年齡60歲為止，原本約可再
        工作32年又1個月，上訴人主張：其原本可再工作32年
        等語，洵屬有據。
    、上訴人主張：其原為臺中縣私立弘文高級中學專任英文
        教師，未受傷前年薪為621,930元等語，業據其提出私
        立弘文高級中學聘書、95年度綜合所得稅結算申報所得
        資料參考清單為憑（見原審卷第33頁至38頁）。上訴人
        已因本件車禍受傷終身無法從事任何工作之情，業如上
        述，上訴人主張其勞動能力已完全喪失，其請求被上訴
        人賠償，自無不合，以此年薪為621,930元，依複式霍
        夫曼法年別單利5％計算，扣除中間利息後，核計其得
        請求一次給付之喪失勞動能力損害數額為11,696,069元
        【計算方式為：621,930×18.00000000（32年之霍夫曼
        係數）＝11,696,069】。
３、增加生活上支出部分：
    上訴人主張：其自發生本件事故以來，皆需專業人員加以看
    護，自95年9月30日迄100年2月14日止，其中一部分係僱請
    外勞看護，一部分則由上訴人之父母自行照料，如上訴人父
    母照料一日各以1,000元計算，上開期間共計支出2,760,667
    元等語，雖據其提出收據、薪資發放明細表、外傭護照、居
    留證、薪資表為證（見原審99年重訴更字第4號卷第145頁至
    第151頁），惟依所提看護費用總明細（本院卷第85頁，附
    件五）（以下稱看護費明細表）所載，上述看護費明細表編
    號１至７所示期間，由專業之照顧服務合作社負責照顧，每
    日2200元，核屬正當，編號8、編號9所示期間，由安安看護
    中心人員看護，每日看護費降為1100元，顯見上訴人之病情
    已轉趨穩定，無須由專業之看護中心看護，故日費降為1100
    元，從此日以後，並無證據證明病情突然惡化，故看護費明
    細表編號10、編號11所示期間（由上訴人之父母看護）上訴
    人只能求償每日1100 元；又從看護費明細表編號12所示期
    間，由印尼看護工負責看護，上訴人請求每日看護費719元
    （其計算式為：按基本工資15840+就業安定費2000+僱主應
    負責之健保費735元+伙食費3000=21575，21575除以30天
    =719元），並無不合，顯見上訴人之病情自此段期間以後，
    更趨穩定，僅須一般之照護，所需之每日看護費為719元（
    其計算方式如上所述），此期間以後，無證據證明病情有特
    殊變化，則上述看護費明細表編號13至16期間之看護費，自
    亦均應以每日看護費為719元計算，方符常情，準此，則上
    訴人主張之上述看護費明細表所載之自95年9月30日起，至
    100年2月14日止，得請求之看護費總額為1,327,942元（
    34000+33000+33000+33000+33000+30000+9900+29700+7700+
    14300+132000+194175+36669+7192+690240+10066=0000000
    ）。至於自100年2月15日以後之看護費：查上訴人係67年11
    月21日出生，於車禍發生時，尚有餘命47.81年餘命，上訴
    人自承自100年2月15日以後尚有餘命43.432年，願以43 年
    計算餘命（對被上訴人並無不利），如上所述，每日看護費
    為719元，每年為262,435元，此段期間得請求之數額為6,11
    3,040元【計算式:262,435×23.0000000(即43年之係數)=6,
    113,040】，合計上訴人共得請求看護費總額為7,440,982元
    （1,327,942＋6,113,040＝7,440,982）。
  ４、非財產上損害（即慰撫金）部分：
      按慰藉金之賠償須以人格權遭遇侵害，使精神上受有痛苦
      為必要，其核給之標準固與財產上損害之計算不同，然非
      不可斟酌雙方身分、資力與加害程度、被害人所受痛苦、
      及其他各種情形核定相當之數額（最高法院51年台上字第
      223號判例參照）。查上訴人原任教於高中英文教師，因
      本件車禍致創傷性腦損傷併兩側肢體偏癱、吞嚥困難及認
      知功能障礙，至今意識仍不清楚，日常生活全需他人協助
      ，終身無法從事任何工作，其精神上自感受極大痛苦，是
      其請求被上訴人賠償非財產上損害，亦無不合。上訴人係
      私立東吳大學英語系畢業，於本件車禍事故發生時，任職
      於私立弘文高級中學擔任英文科專任教師，名下無不動產
      ，有私立東吳大學學士學位證書、私立弘文高級中學聘書
      及原法院及本院稅務電子閘門資料查詢表在卷可憑（見原
      審卷第33至36頁、第9頁、本院卷第133頁）；被上訴人為
      高中肄業，本件車禍事故發生時係擔任水電工，名下亦無
      不動產，有調閱之原審96年度交易字第932號刑事案卷及
      本院稅務電子閘門資料查詢表可參（見該刑事案卷內第二
      分局卷宗內96年2月13日調查筆錄、本院卷第132頁）；此
      均為兩造所不爭，爰審酌上情，認上訴人請求被上訴人賠
      償非財產上損害100萬元，尚屬適當。
  ５、綜上所述，上訴人因本件事故所受損害共20,877,992元（
      醫療費用740,941元＋喪失勞動能力之損害11,696,069元
      ＋看護費用7,440,982元＋非財產上損害1,000,000元＝
      20,877,992元）。
（三）民法第217條第1項規定：「損害之發生或擴大，被害人與
      有過失者，法院得減輕賠償金額或免除之」。又按駕駛人
      駕駛汽車，應遵守道路交通標誌、標線、號誌之指示；機
      器腳踏車行駛之車道，應依標誌或標線之規定行駛，道路
      交通安全規則第90條、第99條第1項亦有明文。本件被上
      訴人雖有如上所述之過失，但上訴人係逆向駛入被上訴人
      行駛之車道內之情，已詳如上述，是上訴人亦有未依標線
      指示在遵行車道內行駛之過失，則為上訴人所不爭執，復
      經原法院刑事庭96年度交易字第932號刑事判決審認詳確
      ，有該案刑事判決及本院調閱之上述刑事案卷可參，上訴
      人對於本件車禍所生損害之發生，顯然與有過失。上訴人
      雖主張被上訴人應負擔之過失責任為30％，但被上訴人係
      依標線指示正常行駛，上訴人則逆向駛入被上訴人車道，
      顯見上訴人之違規情節遠較被上訴人嚴重；又本院以及原
      法院96年度交易字第932號刑事案件判決均認被上訴人對
      於上訴人逆向駛入其前方車道應有2、3秒之時間可以反應
      ，但被上訴人可以反應之時間甚短，故應認被上訴人此項
      過失情節至為輕微，本院審酌上開一切情狀，認本件車禍
      之發生，被上訴人應負20％之過失責任，上訴人應負80％
      過失責任，依上述規定，應減輕被上訴人80％之賠償金額
      ，準此，過失相抵後，上訴人得請求被上訴人賠償之數額
      應為4,175,598元（20,877,992×0.2=4,175,598，元以下
      四捨五入）。
（四）保險人依強制汽車責任保險法規定給付之保險金，視為加
      害人或被保險人損害賠償金額之一部分。加害人或被保險
      人受賠償請求時，得扣除之。強制汽車責任保險法第32條
      定有明文。上訴人因本件車禍已受領第三人強制汽車責任
      保險1,699,980元之保險給付，有上訴人之郵政存簿儲金
      簿交易明細影本足資佐憑，是該等理賠數額應從被上訴人
      應賠償之數額中扣除，於扣除上述上訴人受理賠之數額後
      ，上訴人得請求被上訴人給付之數額為2,475,618元（計
      算式：4,175,598元－1,699,980元＝2,475,618元）。
（五）又給付有確定期限者，債務人自期限屆滿時起，負遲延責
      任。給付無確定期限者，債務人於債權人得請求給付時，
      經其催告而未為給付，自受催告時起，負遲延責任。其經
      債權人起訴而送達訴狀，或依督促程序送達支付命令，或
      為其他相類之行為者，與催告有同一之效力。為民法第22
      9條第1項、第2項所明定。又遲延之債務，以支付金錢為
      標的者，債權人得請求依法定利率計算之遲延利息。但約
      定利率較高者，仍從其約定利率。應付利息之債務，其利
      率未經約定，亦無法律可據者，週年利率為百分之五，民
      法第233條第1項、第203條亦有明文。本件上訴人對被上
      訴人之侵權行為損害賠償請求權，核屬無確定期限之給付
      ，既經上訴人起訴而送達訴狀，被上訴人迄未給付，自應
      負遲延責任。是上訴人就上開金額，一併請求自起訴狀繕
      本送達被上訴人翌日即97年8月14日起（見97年度交附民
      字第206號卷第1頁）至清償日止，按週年利率5％計算之
      法定遲延利息，核無不合。
（六）綜上所述，上訴人依侵權行為之法律關係，請求被上訴人
      賠償之金額，在2,475,618元及自起訴狀繕本送達被上訴
      人之翌日即97年8月14日起至清償日止，按週年利率5％計
      算之利息之範圍內，於法有據，應予准許，逾此範圍之請
      求，核屬無據，應予駁回。原審就上述應予准許部分，僅
      判命被上訴人應給付上訴人1,159,886元及遲延利息，而
      駁回其中1,315,732元本息之請求，就此駁回1,315,732元
      本息部分之判決，容有未合，上訴論旨，就此部分，指摘
      原判決失當，求予廢棄改判，為有理由，爰由本院予以廢
      棄改判如主文第二項所示。至上訴人其餘上訴，洵非正當
      ，原審為上訴人敗訴之判決，並駁回其假執行之聲請，並
      無不當，其上訴為無理由，應予駁回。又上訴人於第二審
      勝訴部分，所命被上訴人再給付之金額未逾新台幣一百五
      十萬元，經本院判決後兩造均不得上訴而告確定，無宣告
      假執行之必要，上訴人聲請宣告假執行，核非正當，原審
      就此部分駁回其假執行之聲請，理由雖有不同，結論則無
      二致，此部分仍應予維持，應一併駁回上訴。
六、本件上訴人於原審刑事訴訟程序中對於被上訴人提起刑事附
    帶民事訴訟，由原法院刑事庭移送該院民事庭審判，依刑事
    訴訟法第504條第2項之規定，免繳納裁判費，移送原法院民
    事庭審理判決後，上訴人對原判決提起第二審上訴時一併聲
    請訴訟救助，經本院以100年聲字第46號准許訴訟救助確定
    ，有該事件案卷可憑（外放），無庸繳交第二審上訴費用，
    其於本院審理期間，亦未滋生其他訴訟必要費用，且上訴人
    訴訟代理人亦已陳明在第一、二審審理期間均未繳交任何訴
    訟費用等語（見本院卷100年12月13日言詞辯論筆錄），是
    本件自無訴訟費用負擔問題，爰不於判決主文為訴訟費用負
    擔之裁判。
七、本件事證已臻明確，兩造其餘攻擊防禦方法及舉證，經審酌
    後認均於判決結果不生影響，不予逐一論述。
參、據上論結，本件上訴為一部有理由，一部無理由，依民事訴
    訟法第450條、第449條第1項、第2項、第79條，判決如主文
中    華    民    國  100    年    12     月    27    日
                民事第二庭    審判長法  官  邱森樟
                                    法  官  蔡秉宸
                                    法  官  謝說容
以上正本係照原本作成。
莊嘉浤得上訴，吳玉瓏不得上訴。
如對本判決上訴，須於收受判決送達後20日內向本院提出上訴書
狀，其未表明上訴理由者，應於提出上訴後20日內向本院提出上
訴理由書（須按他造人數附具繕本）。
上訴時應提出委任律師為訴訟代理人之委任狀。具有民事訴訟法
第466條之1第1項但書或第2項之情形為訴訟代理人者，另應附具
律師及格證書及釋明委任人與受任人有該條項所定關係之釋明文
書影本。如委任律師提起上訴者，應一併繳納上訴審裁判費。
                                    書記官  黃薰慧
中    華    民    國   101    年    1     月    4     日